【裁判字號】    97,醫,1
【裁判日期】    981223
【裁判案由】    損害賠償
【裁判全文】
臺灣基隆地方法院民事判決                 97年度醫字第1號
原      告  乙○○
                        樓
訴訟代理人  陳緯慶律師
被      告  丙○○
            財團法人長庚紀念醫院基隆分院
法定代理人  程文俊
前列二人共同
訴訟代理人  甲○○
上列當事人間請求損害賠償事件，本院於中華民國98年12月3日
言詞辯論終結，判決如下：
    主  文
原告之訴及假執行之聲請均駁回。
訴訟費用由原告負擔。
    事實及理由
一、原告起訴主張：
  (一)緣訴外人吳義宏（即原告之配偶）於民國（下同）95年8月
    15日中午因肚子痛至國防醫學院三軍總醫院（下稱三軍總醫
    院）求診，經三軍總醫院診斷為腸道阻塞並開藥予訴外人吳
    義宏服用，訴外人吳義宏於95年8月15日下午4點許離院回家
    ，惟訴外人吳義宏返家後又因肚子痛，遂於下午9時54分前
    往被告財團法人長庚紀念醫院基隆分院（下稱長庚醫院）急
    診就醫，此時訴外人吳義宏意識清醒，經醫師診視後先予以
    止痛劑治療緩解腹痛之不適，並同時安排抽血檢驗及腹部X
    光檢查，等候檢驗報告再予以治療。惟訴外人吳義宏於等候
    之過程中於下午23時20分，突然有右側身體向下滑動之現象
    ，當時原告有拜託護理人員幫忙將訴外人吳義宏扶正，於下
    午23時30分被害人吳義宏有吐口水之現象，原告將此情形告
    知護理人員請醫師到場處理，醫師前往診視時發現訴外人吳
    義宏意識改變且右側肢體無力情形，血壓仍然偏高立即安排
    電腦斷層檢查並給予降血壓藥物，於下午23時56分發病危通
    知單，理由為大片之腦出血。最後訴外人吳義宏於95年8 月
    17日辨理病危出院回家旋即死亡。訴外人吳義宏平時身體正
    常且正值壯年，並無高血壓、糖尿病等病症，旋詢問三軍總
    醫院，三軍總醫院表示應為被告丙○○之醫療疏失所導致該
    結果之發生，而本件因被告丙○○顯有醫療疏失，且其亦係
    被告醫院之受僱人，為此依民法第188條、184條、193 條、
    195條之規定，請求被告等就下列金額負連帶賠償責任：
  1.殯葬費用：338,650元。
  2.扶養費：原告為訴外人吳義宏之配偶，依法應受訴外人吳義
    宏扶養，原告乃39年4月1日生，至訴外人吳義宏死亡時為56
    歲137天（即56.37年），依內政部統計處「93年度臺閩地區
    簡易生命表」所示女性年滿56歲尚存平均餘命26.19年，是
    原告尚存餘命25.82年（26.19-0.37=25.82）。依內政部頒
    布94年最低生活費標準台灣地區每人每月8,770元計之，每
    年最低生活費為105,240元，再依霍夫曼計算法扣除中間利
    息，故原告一次得請求被告之扶養費計為1,774,785元（
    105,240×16.0000000＋（105,240×0.82×【16.0000000-0
    0.0000000】＝1,774,785）（元以下四捨五入）。
  3.又原告與訴外人吳義宏本為夫妻相互扶持，詎今原告面臨中
    年喪夫之人倫悲劇，精神上受有莫大打擊，而需持續於精神
    科就診，是原告請求被告給付精神慰撫金100萬元。
  4.以上總額計3,113,435元（1,000,000＋338,650＋1,774,785）
    。
  (二)被告丙○○依據醫療標準作業流程與血壓高之標準處理原則
    之處理行為，有明顯之過失。按被告丙○○所述之醫療標準
    作業流程，僅在確定其有無打錯藥情形發生。與被告丙○○
    施行醫療行為有無過失，不能相提並論。按醫師法第12之1
    條及第21條之規定，醫師診治病人時，應向病人或其家屬告
    知其病情、治療方針、處置、用藥、預後情形及可能之不良
    反應，醫師對於危急之病人，應即依其專業能力予以救治或
    採取必要措施，不得無故拖延。查，被告等對原告與訴外人
    吳義宏均未為上述告知義務，造成原告與被害人無由防範，
    故被告應注意能注意而不注意，其過失至為明顯。訴外人吳
    義宏的血壓高是腹痛所引起，當時也沒有任何重要器官傷害
    的現象，依標準作業規範，應該先予治療腹痛，而血壓的控
    制，依高血壓治療的標準，一般只要在24小時內控制到安全
    範圍。故訴外人吳義宏的突發性腦出血和血壓監測的頻率並
    沒有絕對的因果關係，治療的方式依標準流程來進行也不會
    有所改變。而被告丙○○與被告長庚醫院按血壓高之標準處
    理原則對於訴外人吳義宏施行醫療行為，不僅明知大部份病
    人血壓會逐漸下降，惟少部份病人血壓並不會逐漸下降，可
    能發生變化，故其應在旁邊注意其血壓之變化，今被告丙○
    ○與被告長庚醫院以訴外人吳義宏主訴症狀緩解後，大部份
    病人血壓會逐漸下降為由，事實上確未對訴外人吳義宏之血
    壓作任何之監測行為，而被告丙○○與被告長庚醫院並未進
    一部檢查，僅依訴外人吳義宏向三軍醫院求診過程，斷定與
    腹痛有關而忽略對高血壓治療標準，須於在24小時內控制到
    安全範圍，明顯有醫療疏失。
  (三)並聲明：1.被告等應連帶給付原告等3,113,435元，及自起
    訴狀繕本送達之翌日起至清償日止，按年息5％計算之利息
    。2.願供擔保，請准宣告假執行。
二、被告等答辯略以：
  (一)被告丙○○於95年8月15日初診視病患時，除進行理學檢查
    及抽血等實驗室檢查外，同時向病患及其家屬詢問過往病史
    ，確認無高血壓之病史，另病患於被告醫師問診時未表示其
    有任何頭痛、視力模糊單側肢體無力等神經學症狀，亦無其
    他主要器官(target organs)損傷之相關症狀，且當日病患
    可直接與被告醫師對談，無意識不清而需旁人代訴之情形。
  (二)訴外人吳義宏於95年8月15日下午9時54分因腹痛不適至被告
    長庚醫院急診就醫，經被告丙○○診視後先予以止痛劑（
    Ketorolac）治療緩解其腹痛之不適，同時安排抽血檢驗及
    腹部X光檢查，並將病患暫予留觀，留觀期間病患出現意識
    改變且右側肢體無力之情形，被告丙○○主動發現後立即為
    其安排電腦斷層檢查，依檢查報告結果診斷為出血性中風後
    ，立即給予降血壓藥物，並會診腦神經外科、轉入加護病房
    住院積極治療，惟病患病情持續惡化，於同年8月17日辦理
    病危出院。被告丙○○為病患所施打之止痛針（Ketorolac
    ）為一種極為普遍、國內外各醫療院所經常使用之第一線非
    類固醇類的止痛藥，且經文獻查証結果，此針劑並未有引發
    顱內出血之案例報告。
  (三)按急診病患血壓高之標準處理流程病患原無高血壓病史，亦
    無合併主要器官損傷或神經學症狀，而其血壓高的狀況可明
    顯歸因於其他因素，如疼痛、焦慮等等，此時應治療造成血
    壓高的原因，而非使用降血壓藥物降低血壓，待主訴症狀緩
    解後，大部份病患之血壓即會逐漸下降。承上所述，若病患
    無高血壓病史而測得血壓高之數值，同時又可歸因其他明顯
    因素，則應先處理造成血壓高的因素，在造成血壓高之因素
    無法排除前（如本案為腹痛緩解前，必然是呈現血壓高狀態
    ），重複測量或持續監測毫無意義，尤其高血壓急症之診斷
    並非靠血壓測量數值定義，而是以相對的血壓增加合併主要
    器官損傷或神經學症狀作為診斷條件。
  (四)嗣於95年8月15日下午23時30分由被告丙○○主動巡查時發
    現訴外人吳義宏出現意識改變且右側肢體無力之情形，立即
    安排電腦斷層（CT）檢查，依檢查報告結果給予降血壓藥物
    ，相關處置時間皆符合美國ACLS關於急性中風的治療準則，
    處理過程並無延誤或不當。
  (五)我國法律規定醫療機構或醫師之告知義務者有二，其一為醫
    師法第12之1條，其二為醫療法第63條至第65條及第81條，
    未有原告所主張之義務內容。又引發單次血壓高之疾病或原
    因甚多，尤其是無高血壓之過往病史者，此際應持續觀察病
    患的各項生理變化，而非僅專注在某項或某些症狀，因此在
    被告丙○○向訴外人吳義宏及其家屬說明初步診斷及處置後
    之留觀期間，除由醫護人員主動巡查訴外人吳義宏病況發展
    外，亦同時需訴外人吳義宏或其家屬配合隨時反應各項最新
    病情變化，不單單限於某項或某些病症，否則將有掛一漏萬
    之虞。
  (六)並聲明：1.駁回原告之訴；2.如受不利之判決，願供擔保請
    准宣告免予假執行。
四、經查，訴外人吳義宏於95年08月15日中午因肚子痛至三軍總
    醫院求診，經三軍總醫院診斷為腸道阻塞並開藥予訴外人吳
    義宏服用，訴外人吳義宏於95年8月15日下午4點許離院回家
    ，惟訴外人吳義宏返家後又因肚子痛，遂於下午9時54分前
    往被告長庚醫院急診就醫，此時訴外人吳義宏意識清醒，經
    醫師診視後先予以止痛劑治療緩解腹痛之不適，並同時安排
    抽血檢驗及腹部X光檢查，等候檢驗報告再予以治療。惟訴
    外人吳義宏於等候之過程中於下午23時20分，突然有右側身
    體向下滑動之現象，當時原告有拜託護理人員幫忙將訴外人
    吳義宏扶正，於下午23時30分被害人吳義宏有吐口水之現象
    ，原告將此情形告知護理人員請醫師到場處理，醫師前往診
    視時發現訴外人吳義宏意識改變且右側肢體無力情形，血壓
    仍然偏高立即安排電腦斷層檢查並給予降血壓藥物，於下午
    23時56分發病危通知單，嗣訴外人吳義宏於95年8月17日辨
    理病危出院回家旋即死亡等事實，為兩造所不爭執，自堪信
    為真實。
五、按因故意或過失，不法侵害他人之權利者，負損害賠償責任
    ；民法第188條受僱人因執行職務，不法侵害他人之權利者
    ，由僱用人與行為人連帶負損害賠償責任；民法第184條第1
    項前段、第188條第1項前段分別定有明文。又按若請求人先
    不能舉證以證實自己主張之事實為真實，則行為人就其抗辯
    事實即令不能舉證，或所舉證據尚有疵累，亦應駁回請求人
    之請求，此觀民事訴訟法第277條前段規定及最高法院17年
    上字第917號判例即明。原告主張被告丙○○依據醫療標準
    作業流程與血壓高之標準處理原則之處理行為，違反告知義
    務且有明顯之過失云云，為被告等所否認，本件經本院囑託
    行政院衛生署醫事鑑定委員會就：(一)被告丙○○對於自述病
    症之判斷，有無明顯誤診之情形？(二)被告長庚醫院就訴外人
    吳義宏意識不清後急救處置，時間上有無延誤？(三)訴外人吳
    義宏之死亡是否因為被告長庚醫院急診護理人員未在訴外人
    吳義宏身旁隨時注意病情變化，以致無法立即施救？該會以
    98年7月31日衛署醫字第0980211302 號函附第00000000號鑑
    定書鑑定意見略以：「(一)病人主訴病症主要為腹痛，雖有血
    壓偏高情形，但並未在就診時即出現意識不清或其他神經學
    症狀，自不需即作電腦斷層檢查，且病人並無出現心臟不適
    或其他主要器官傷害等高血壓危象之情形，臨床上先診治病
    人腹痛，符合一般醫學常規。吳醫師之醫療作為，並無誤診
    或疏失。(二)病人於95年8月15日下午23時20分由家屬發現病
    狀改變，下午23時30分請醫師處理，醫師於23時41分開立電
    腦斷層檢查，23時50分轉至重症區治療，並於23時56分照會
    腦神經外科醫師會診，時間過程並無延誤。(三)急診護理人員
    除於處理醫囑或因病人之要求需看視病人外，並需依常規護
    理探視，隨時在病人旁注意病情變化，並非急診一般護理標
    準。病人因突發性腦出血致病況改變，並無法由病人初始之
    病症表現為事前推論，待家屬告知病況改變後，長庚醫院急
    診護理人員之處理，符合一般醫療常規。」等語，足見本件
    被告丙○○及被告長庚醫院對於訴外人吳義宏之診治並無過
    失。從而，原告依侵權行為損害賠償之法律關係，請求被告
    等連帶給付原告3,113,435元，及自起訴狀繕本送達翌日起
    至清償日止，按年息5％計算之利息，為無理由，應予駁回
    。又原告之訴既經駁回，其假執行之聲請即失所附麗，應併
    予駁回。
六、本件事證已臻明確，兩造其餘攻擊防禦方法及證據，要與判
    決結果無影響，爰不一一論述，併此敘明。
七、據上論結，本件原告之訴為無理由，依民事訴訟法第78條，
    判決如主文。
中    華    民    國    98    年    12    月    23    日
                  民事庭法  官  蔡聰明
以上正本係照原本作成。
對於本件判決如有不服，應於收受送達後20日內向本院提出上訴
書狀，敘述上訴之理由，上訴於臺灣高等法院。
中    華    民    國    98    年    12    月    23    日
                        書記官  詹小瑤


司法院資訊處製作；財團法人民間司法改革基金會備份。
